【裁判字號】    98,台上,642
【裁判日期】    980212
【裁判案由】    違反公職人員選舉罷免法
【裁判全文】
最高法院刑事判決              九十八年度台上字第六四二號
上  訴  人  甲○○
選任辯護人  楊昌禧律師
上列上訴人因違反公職人員選舉罷免法案件，不服台灣高等法院
高雄分院中華民國九十七年九月十一日第二審更審判決（九十七
年度重選上更(四)字第一號，起訴案號：台灣高雄地方法院檢察署
九十一年度選偵字第七、一一、一二、一三號），提起上訴，本
院判決如下：
    主  文
上訴駁回。
    理  由
按刑事訴訟法第三百七十七條規定：上訴於第三審法院，非以判
決違背法令為理由，不得為之；是提起第三審上訴，應以原判決
違背法令為理由，係屬法定要件。如果上訴理由書狀並未依據卷
內訴訟資料具體指摘原判決不適用何種法則或如何適用不當，或
所指摘原判決違法情事，顯與法律規定得為第三審上訴理由之違
法情形不相適合時，均應認其上訴為違背法律上之程式，予以駁
回。上訴人甲○○上訴意旨略稱：(一)、扣案之帳冊記事簿一本，
係被告以外之人於審判外之書面陳述，屬傳聞證據，除法律有規
定外，不得作為證據。查該帳冊記事簿記載之選民有四十二人，
其中徐忠敏等十六人承認收受賄款，經檢察官不起訴處分，石秀
善等二十一人否認收受賄款，檢察官將其中十七人提起公訴。另
汪煌超、林永豐二人未經調查，田秀吉、金瑞芳、胡新財三人於
偵查中未到庭接受調查，檢察官即予提起公訴。嗣田秀吉死亡，
經第一審法院為不受理之判決；金瑞芳、胡新財於第一審則否認
收受賄款。足見該帳冊記事簿記載之選民，否認收受賄款者較承
認收受賄款之人還多，其記載不實，並無可信之特別情形。原判
決逕認該帳冊記事簿具有可信之特別情形，有證據能力，而對於
前開足以證明帳冊記事簿之記載不實等情況，未說明不足採之理
由，有判決不載理由之違法。(二)、上訴人於原審主張證人陳玉金
在法務部調查局高雄縣調查站（下稱調查站）及警詢時之證述，
係審判外之陳述，無證據能力，原判決未予論述說明即以其證述
，認定上訴人有對其賄選之犯行，亦嫌理由欠備。(三)、原判決認
證人林招治、金茂榮於警詢之陳述有證據能力，得為證據，但對
上訴人所稱：原審勘驗警詢筆錄之錄音帶，發現林招治於警詢中
表示其不曉得唐惠美有給她錢，不知該新台幣（下同）二千元何
用。且未聽到翻譯者陳述「並拜託我支持鄉長候選人甲○○，謂
之是自己人」這句話，顯係警員自行記載，而與錄音內容不符。
又金茂榮之筆錄記載警員問：「將甲○○向你行賄買票事實說出
來？」、「三千塊向你買票嗎？」等問題，翻譯者均未回答；另
筆錄固記載「知道我是受良心苛責才自行到案說明的」等語，但
翻譯者並未如是翻譯。可見金茂榮之警詢筆錄多處係警方自導自
演，與錄音內容不符。足見其等於警詢之陳述，並非出於自由意
志，無較可信之情況，應無證據能力等辯解，未說明如何不足採
之理由，有判決不備理由之違法。(四)、證人唐惠美初供即稱其交
付陳玉金、馬香妹、劉勝記、魏光輝四人，每人各五千元，為工
作之報酬，而扣案之帳冊記事簿內，除該四人外，其餘均係選舉
贊助者，而非收受賄款之人等語。原判決不採該有利於上訴人之
陳述，又未說明其理由，尚嫌理由欠備。(五)、原判決理由壹之三
既謂經勘驗劉勝記警詢錄音帶結果，認其陳述之任意性顯受影響
，不得作為證據；理由貳、甲第二段(二)之（15）卻又說明劉勝記
於第一審審理時翻稱：拿錢是要我幫忙他們工作，買飲料給總部
幫忙的人吃云云，無非事後迴護上訴人之詞，無可採信。亦有理
由論述前後矛盾之違誤。(六)、原判決既以其附表編號25之石秀善
矢口否認曾自上訴人或唐惠美收受賄賂，而許以其投票權為一定
之行使，與事實不符，難採為有利於上訴人之認定；卻又以石秀
善於警詢中稱其擔任上訴人競選總部打掃及整理桌椅職務，但僅
是義務性幫忙，沒有拿酬勞等語，均足以證明其所取得之現金並
非在競選總部擔任職務之酬勞，而採為上訴人不利認定之依據，
亦有所載理由矛盾之違法等語。
惟查：證據之取捨與其證明力之判斷，以及事實有無之認定，屬
事實審法院之職權，苟其取捨證據與判斷證據證明力並不違背經
驗法則及論理法則，即不容任意指為違背法令，而執為第三審適
法之上訴理由。原判決綜合全案卷證資料，本於事實審法院之推
理作用，認上訴人有其事實欄所載之犯行，因而撤銷第一審關於
上訴人部分之科刑判決，改判仍論上訴人以共同連續對於有投票
權之人，交付賄賂，而約其投票權為一定之行使罪，量處有期徒
刑一年六月，褫奪公權三年；減為有期徒刑九月，褫奪公權一年
六月，併諭知帳冊記事簿一本及新台幣一萬一仟元均沒收。已詳
細說明其所憑證據及認定之理由；且對於上訴人否認犯罪所辯各
節如何係飾卸之詞，均不足採，詳加說明指駁。所為之論斷，俱
有卷存之證據資料可資覆按。從形式上觀察，原判決並無違背法
令情形。原判決理由壹之七敘明扣案之帳冊記事簿一本，係唐惠
美於案發前出於自由意志，在自然情形下，對於交付賄款情形所
作成之紀錄，就其製作過程及製作時外部之客觀情況，係於可信
之特別情況下所製作之文書，且與證人戴吳水華、尤曾仁妹、蘇
葛美月、胡福蘭、施曾月姑、林藍貴英、金茂榮、林招治、吳秋
蓮、顏國秋、徐忠敏、嚴文里、賀阿妹、魏光輝等人於警詢所述
之情節大致相符，依刑事訴訟法第一百五十九條之四第三款有證
據能力，得為證據之依據及理由。該項論斷核無違背法令情形。
上訴意旨(一)徒憑己見，以該帳冊記事簿之記載不實，並無可信之
特別情形，應無證據能力云云，任意指摘原判決違法，核非具體
指摘之合法上訴第三審理由。原判決復於理由貳、甲第二段(二)之
（16）說明綜合上訴人、證人唐惠美於檢察官偵查中之自白、陳
述及扣案帳冊記事簿等證據調查之結果，認上訴人有向陳玉金賄
選之犯行，並說明陳玉金雖稱未曾收受金錢云云，與事實不符，
難採為上訴人有利認定之理由。原判決既未採陳玉金於調查站及
警詢之陳述，為上訴人論罪之證據，則對其陳述有無證據能力未
予論述，亦難指為理由欠備。上訴意旨(二)執以指摘原判決理由不
備，亦非上訴第三審之適法理由。又警詢筆錄一般僅記載陳述之
要旨，其記載之內容雖有周詳或簡略之異，詢問經過縱有少部分
情節有疏漏未記錄之情形，茍筆錄所載之內容並無錯誤，又與全
部陳述之意旨無違，而疏漏部分又未採為判決之基礎，則該筆錄
之記載尚難指為不實。原判決已敘明金茂榮、林招治於警詢所為
之陳述，如何具有證據能力，得採為證據之心證理由；上訴意旨
(三)所指筆錄之疏漏，與金茂榮、林招治陳述之任意性及筆錄記載
之真實性無礙，且對判決結果無影響，不得執以指摘原判決採證
違法、理由不備而據為上訴第三審之合法理由。至上訴意旨(四)、
(五)、(六)所指原判決理由之說明縱有小瑕疵，但捨該部分之論述，
對判決結果亦無影響，亦不得執為上訴第三審之適法理由。其他
上訴意旨，徒憑己見，或就原審採證認事職權之適法行使，或對
原判決已論斷明白之事項，任意指摘原判決違背法令，並對帳冊
記事簿記載之內容是否真實，仍重複為單純事實之爭辯，均與法
律規定得為第三審上訴理由之違法情形不相適合。應認上訴人之
上訴違背法律上之程式，予以駁回。
據上論結，應依刑事訴訟法第三百九十五條前段，判決如主文。
中    華    民    國  九十八  年    二    月   十二   日
                      最高法院刑事第九庭
                          審判長法官  洪  文  章
                                法官  王  居  財
                                法官  郭  毓  洲
                                法官  黃  梅  月
                                法官  邱  同  印
      本件正本證明與原本無異
                                      書  記  官
中    華    民    國  九十八  年    二    月   十七   日
                                                      Ｑ


司法院資訊處製作；財團法人民間司法改革基金會備份。
